【裁判字號】    97,訴,3629
【裁判日期】    971009
【裁判案由】    偽造文書等
【裁判全文】
臺灣臺中地方法院刑事判決  97年度訴字第3629號
公  訴  人  臺灣臺中地方法院檢察署檢察官
被      告  乙○○
上列被告因偽造文書等案件，經檢察官提起公訴（九十七年度偵
緝字第六六一號），本院判決如下：
    主    文
乙○○盜用印章，足以生損害於公眾及他人，處有期徒刑參月，
如易科罰金，以銀元佰元即新臺幣玖佰元折算壹日；又行使從
事業務之人，明知為不實之事項，而登載於其業務上作成之文書
，足以生損害於公眾及他人，處有期徒刑月，如易科罰金，以
銀元佰元即新臺幣玖佰元折算壹日。應執行有期徒刑肆月，如
易科罰金，以銀元佰元即新臺幣玖佰元折算壹日。
    犯罪事實
一、乙○○自民國八十年六月十三日起至九十四年八月十日止，
    擔任「白金手工具工廠有限公司（下稱白金手公司）」之負
    責人，係從事業務之人。明知甲○○未實際出資新台幣七十
    五萬元而願意擔任白金手公司股東，乃未經甲○○之同意或
    授權，竟基於盜用印章、業務登載不實、行使業務登載不實
    之文書犯意，先於民國八十九年十二月間某日，在台中縣太
    平市○○路七五五號，製作股東及持股數與事實不符之「白
    金手工具工廠有限公司董事、股東名簿」之業務上作成之文
    書上，將甲○○列為股東，出資七十五萬元，並盜蓋所持有
    之甲○○印章在「白金手工具工廠有限公司股東同意書」上
    一次，於九十年一月二日持向經濟部中部辦公室申請有限股
    份變更登記而加以行使。
二、乙○○另於八十九年十二月間某日，明知「白金手公司」並
    未實際配發股利予股東，甲○○並未領取股利，竟另行基於
    行使業務上登載不實之犯意，將「白金手公司」八十六年一
    月起至八十六年十二月間止之股利，發給甲○○二十二萬五
    千元不實事項填載於職務上所製作之所得給付年度八十九年
    度各類所得扣繳暨免扣繳憑單後，持以行使向稅捐機關申報
    營利事業所得稅。均足以生損害於甲○○、經濟部對於受理
    公司申報股東持有股數變更登記管理之正確性，及足以生損
    害於稅捐機關對於稅捐稽核管理之正確性。
三、案經甲○○訴由臺灣臺中地方法院檢察署檢察官提起公訴。
    理    由
一、認定被告犯罪事實之證據：
    訊據被告乙○○對於上揭犯罪事實，業均坦認屬實，核與告
    訴人甲○○之指訴情節相符，並有白金手公司董事、股東名
    單及白金手公司股東同意書影本各一份（參照九十七年度偵
    緝字第六六一號偵查卷第七十二頁、第七十四頁）、告訴人
    甲○○八十九年度綜合所得稅核定通影本及八十九年度各類
    所得扣繳暨免扣繳憑單影本各一份（參照九十二年度偵字第
    一三七四四號偵查卷第三十五至三十六頁）可佐，本案事證
    已臻明確，被告犯行，均堪認定。
二、新舊法比較之說明：
    被告行為後，刑法部分條文業於九十四年二月二日修正公布
    ，刑法施行法亦於九十五年六月十四日修正公布，罰金罰鍰
    提高標準條例於則九十五年五月十七日修正公佈，並均於九
    十五年七月一日施行，關於本案應適用之新、舊法，茲比較
    說明如下：
  (一)刑法第二條第一項規定，係規範行為後法律變更所生新舊法
    律比較適用之準據法，於九十五年七月一日刑法施行後，應
    適用刑法第2條第1項之規定，為「從舊從輕」之比較（最高
    法院九十五年五月二十三日刑事庭第八次會議決議第一點第
    一項參照）。
  (二)被告所犯盜用印章、行使業務登載不實文書犯行間，有方法
    、目的之牽連犯關係，惟被告行為後，新修正刑法已刪除第
    五十五條後段牽連犯之規定，則被告上開多種犯行，因行為
    後新法業已刪除牽連犯之規定，依新法即應數罪併罰，其刑
    度顯較修正前依刑法第五十五條後段之規定從一重處斷為重
    ，依新法第二條第一項規定，比較新、舊法結果，修正後法
    律並無較有利於被告之情形，故仍應適用被告行為時得論以
    牽連犯之規定。
  (三)關於法定刑中罰金刑部分，因刑法第三十三條第五款亦於同
    次修法時修正公布，修正後刑法第三十三條第五款規定：「
    罰金：新臺幣一千元以上，以百元計算之」。與修正前刑法
    第三十三條第五款規定：「罰金：（銀元）一元以上」不同
    。比較新舊法結果，修正後規定並無較有利於被告之情形，
    故本案關於法定刑為罰金部分，應適用行為時之法律即修正
    前刑法第三十三條第五款規定決定其罰金部分之法定刑。
  (四)被告行為後，罰金罰鍰提高標準條例第二條業於九十五年五
    月十七日刪除第二條條文，並自九十五年七月一日施行，而
    刑法第四十一條第一項前段關於易科罰金之折算標準已由舊
    法之銀元一百元、二百元、三百元修正為新臺幣一千元、二
    千元、三千元，因屬科刑規範事項之變更，其折算標準為裁
    判時所應諭知，自有就新舊法規定比較之必要，經比較新舊
    法結果，新法並無較有利於被告之情形，是依刑法第二條第
    一項前段之規定，應適用被告行為時之舊法即依修正前刑法
    第四十一條第一項前段、修正前罰金罰鍰提高標準條例第二
    條之規定，作為如易科罰金之折算標準。
三、論罪科刑部分：
  (一)核被告所為犯罪事實一，係犯刑法第二百十七條第二項之盜
    用印章罪、同法第二百十六條、第二百十五條之行使業務登
    載不實文書罪。被告盜用「甲○○」印章之行為，屬於將不
    實事項登載於業務上作成文書（指本案之「白金手工具工廠
    有限公司股東同意書」）後進而行使該等文書行為之一部份
    ，因盜用印章罪之處罰較重，應為其所吸收，並論以盜用印
    章罪為已足。被告前述盜用印章及行使偽造白金手公司有限
    公司董事、股東名單而為白金手公司變更登記犯行間，有方
    法、目的之牽連關係，應依修正前刑法第五十五條後段之規
    定，從一重之盜用印章罪處斷。被告盜用印章之犯行，雖末
    據公訴人起訴，惟此部分與前揭公訴人起訴部分之事實，有
    裁判上一罪之關係，當在本院審理範圍之內，附此敘明。而
    核被告所為犯罪事實二，係犯刑法第二百十六條、第二百十
    五條之行使業務登載不實文書罪。被告所犯上開罪間，並非
    基於同一概括犯意為之，應予以分論併罰之。
  (二)開「白金手工具工廠有限公司股東名簿」上為被告盜用告訴
    人印章所蓋之印文，並非偽造印章之印文，不在刑法第二百
    十九條所定必須沒收之列（最高法院四十八年台上字第一一
    三號判決要旨供參），爰不併予宣告沒收，附此敘明。
  (三)爰審酌被告之犯行，尚非惡性重大，犯罪手段亦屬平和，且
    被告於犯罪後，業均坦承犯行，犯後態度良好等一切情狀，
    分別量處如主文所示之刑，並依修正前刑法第四十一條第一
    項前段之規定，均併予諭知易科罰金之折算標準。又被告行
    為時之易科罰金折算標準，最高應以銀元三百元折算一日，
    經折算為新臺幣後，係以新臺幣九百元折算一日。
  (四)被告犯本案之犯罪時間固係於九十六年四月二十四日以前，
    ，惟被告犯罪後經偵查機關之臺灣臺中地方法院檢察署，於
    九十二年九月二十二日以中檢守文緝字第二八一二號通緝書
    通緝在案，嗣於九十七年三月七日，經台中縣警察局太平分
    局員警緝獲而歸案，依該條例第五條規定，本條例施行前，
    經通緝而未於中華民國九十六年十二月三十一日以前自動歸
    案接受偵查、審判或執行者，不得依本條例減刑。從而，本
    案被告所犯罪刑自不得依該條例予以減刑，併予敘明。
四、不另為無罪諭知之說明：
  (一)檢察官起訴書認被告另犯有刑法第三百二十條第一項竊盜罪
    嫌部分；經查被告係盜用所持有之甲○○印章，並無竊取行
    為，起訴檢察官以盜用印章，而認亦涉犯竊盜罪嫌，難認允
    當；惟此部分犯嫌，檢察官認為與前揭論罪犯行間有牽連犯
    關係，爰不另為無罪之諭知。
  (二)又檢察官起訴書認為被告另亦涉犯有刑法第二百十四條使公
    務員登載不實罪嫌；按修正前公司法第七條規定，公司之設
    立、變更或解散之登記或其他處理事項，由中央主管機關或
    委託地方主管機關審核之。該條文於九十年十一月十二日修
    正為「公司申請設立、變更登記之資本額，應先經會計師查
    核簽證；其辦法，由中央主管機關定之。」並於九十一年三
    月六日訂定「公司申請登記資本額查核辦法」，於第二條規
    定「公司申請設立登記或合併、分割、增減實收資本額等變
    更登記，除依證券交易法第二十八條之二規定辦理庫藏股減
    資外，應檢送設立、合併、分割、增減實收資本額基準日經
    會計師查核簽證之資產負債表，……。」及於同辦法第八條
    第二項、第九條第二項分別規定「會計師對應行查核事項，
    應備具工作底稿，主管機關得隨時調閱之。」「會計師查核
    公司之資本額，如發現有虛偽情事者，應拒絕簽證。」另修
    正前公司法第四百十二條第二項關於「主管機關對於前項之
    申請，應派員檢查，並得通知公司限期申復。」及修正前公
    司法第四百十九條第二項關於「前項第四款、第五款所列事
    項，如有冒濫或虛偽者，主管機關應通知公司限期申復，經
    派員檢查後得裁減或責令補足。」等規定，均於九十年十一
    月十二日修正時，予以刪除；並將第九條第四項修正為「公
    司之設立或其他登記事項有偽造、變造文書，經裁判確定後
    ，由檢察機關通知中央主管機關撤銷或廢止其登記。」依修
    正後規定觀之，除縮小第七條之範圍外，並將「公司申請設
    立、變更登記之資本額」事項，改由會計師負責查核簽證，
    及將應派員檢查等相關規定刪除。至於修正後公司法第三百
    八十八條雖仍規定「主管機關對於公司登記之申請，認為有
    違反本法或不合法定程式者，應令其改正，非俟改正合法後
    ，不予登記。」然僅形式上審查其是否「違反本法」或「不
    合法定程式」而已，倘其申請形式上合法，即應准予登記，
    不再為實質之審查。且公司之設立或其他登記事項如涉及偽
    造、變造文書時，須經裁判確定後，始撤銷或廢止其登記。
    則行為人於公司法修正前辦理公司登記事項，如有明知為不
    實之事項，承辦公司登記之公務員有實質審查知義務，依最
    高法院七十三年台上字第一七一Ｏ號判例要旨：「刑法第二
    百十四條所謂使公務員登載不實事項於公文書罪，須一經他
    人之聲明或申報，公務員即有登載之義務，並依其所為之聲
    明或申報予以登載，而屬不實之事項者，始足構成，若其所
    為聲明或申報，公務員尚須為實質之審查，以判斷其真實與
    否，始得為一定之記載者，即非本罪所稱之使公務員登載不
    實。」查本件檢察官起訴書認定被告犯罪之時間，既均在九
    十年十一月十二日公司法修正施行前，自應適用修正前公司
    法之規定，參諸最高法院九十六年度第五次刑事庭會議決議
    內容及上開判例要旨，當無刑法第二百十四條之適用。檢察
    官認被告涉犯刑法第二百十四條之使公務員登載不實罪嫌，
    尚有誤會。惟此部分犯嫌，檢察官亦認為與前揭論罪犯行間
    有牽連犯關係，爰亦不另為無罪之諭知。
  (三)另檢察官檢察官起訴書認為被告尚亦涉犯有公司法第九條第
    一項之公司應收之股款，股東並未實際繳納，而以申請文件
    表明收足，或股東雖已繳納而於登記後將股款發還股東，或
    任由股東收回之罪嫌；惟查本件白金手公司並無所謂應收之
    股款，股東並未實際繳納，而以申請文件表明收足之文書，
    或有股東雖已繳納而於登記後將股款發還股東，或任由股東
    收回之情事，容有未洽。惟此部分犯嫌，檢察官認為與前揭
    論罪犯行間有牽連犯關係，爰同不另為無罪之諭知。
據上論斷，應依刑事訴訟法第二百七十三條之一第一項、第二百
九十九條第一項前段，刑法第二條第一項前段、第二百十七條第
二項、第二百十五條、第二百十六條、第五十五條後段（修正前
）、第四十一條第一項前段（修正前），刑法第五十一條第五款
、刑法施行法第一條之一，罰金罰鍰提高標準條例第二條前段（
修正前），現行法規所定貨幣單位折算新臺幣條例第二條判決如
主文。
本案經檢察官丙○○到庭執行職務
中    華    民    國    97     年    10    月    9    日
                  刑事第十二庭  法  官  劉邦繡
以上正本證明與原本無異。
如不服本判決，應於送達後十日內向本院提出上訴狀（應敘述具
體理由並附繕本），上訴於臺灣高等法院臺中分院。上訴書狀如
未敘述理由，應於上訴期間屆滿後二十日內補提理由書於本院。
                                書記官  何俞瑩
中    華    民    國    97    年    10     月    9     日
附錄論罪科刑法條
中華民國刑法第217條
（偽造盜用印章印文或署押罪）
偽造印章、印文或署押，足以生損害於公眾或他人者，處 3 年以
下有期徒刑。
盜用印章、印文或署押，足以生損害於公眾或他人者，亦同。
中華民國刑法第215條
（業務上文書登載不實罪）
從事業務之人，明知為不實之事項，而登載於其業務上作成之文
書，足以生損害於公眾或他人者，處3年以下有期徒刑、拘役或5
百元以下罰金。。
中華民國刑法第216條（行使偽造變造或登載不實之文書罪
）行使第210條至第215條之文書者，依偽造、變造文書或登載不
實事項或使登載不實事項之規定處斷。


司法院資訊處製作；財團法人民間司法改革基金會備份。
